【裁判字號】    95,易,156
【裁判日期】    950320
【裁判案由】    違反商標法
【裁判全文】
臺灣臺中地方法院刑事判決               95年度易字第156號
公  訴  人  臺灣臺中地方法院檢察署檢察官
被      告  丁○○
選任辯護人  王信雄律師
上列被告因違反商標法案件，經檢察官提起公訴（九十四年度偵
字第一四○八八號），本院判決如下：
    主  文
丁○○無罪。
    理  由
一、公訴意旨略以：被告丁○○係位於臺中市南屯區○○○○路
    五七三號「祝永電器材料行」之實際負責人，其明知「ＺＯ
    ＪＩＲＵＳＨＩ及象圖」及「ＥＬＥＰＨＡＮＴ及象圖」等
    商標圖樣，係日商‧象印冷熱水瓶股份有限公司（下稱象印
    公司）向我國經濟部中央標準局（已改制為智慧財產局）申
    請註冊登記取得商標專用權，現仍於專用期間內指定使用於
    電鍋、電子鍋、電器熱水瓶、電烤箱及烘碗機等商品，竟未
    經上開商標專用權公司之許可或授權，基於概括犯意，自民
    國九十二年十二月間起，在上址祝永電器材料行，公然陳列
    仿冒上開商標之日象電子鍋，並販售予不特定人，嗣於九十
    四年六月十四日十七時三十分許，在上址為警查獲，並扣得
    仿冒上開商標之日象電子鍋三二Ｗ（十八人份）一個、日象
    電子鍋二七Ｗ（十五人份）十一個、日象電子鍋十Ｐ（六人
    份）四個及日象科技電器目錄五本，因認被告丁○○涉有商
    標法第八十二條明知為未得商標權人同意，於同一商品，使
    用近似於其註冊商標之商品而販賣罪嫌云云。
二、按被告未經審判證明有罪確定前，推定其為無罪。犯罪事實
    應依證據認定之，無證據不得認定犯罪事實，刑事訴訟法第
    一百五十四條定有明文。又認定不利於被告之事實，須依積
    極證據，苟積極證據不足為不利於被告事實之認定時，即應
    為有利於被告之認定，更不必有何有利之證據。且刑事訴訟
    法上所謂認定犯罪事實之積極證據，係指適合於被告犯罪事
    實之認定之積極證據而言，雖不以直接證據為限，間接證據
    亦包括在內，然而無論直接或間接證據，其為訴訟上之證明
    ，須於通常一般之人均不致有所懷疑，而得確信其為真實者
    ，始得據為有罪之認定，倘其證明尚未達到此一程度，而有
    合理之懷疑存在時，自不能以推測或擬制之方法，以為有罪
    裁判之基礎（最高法院三十年上字第八一六號、二十九年度
    上字第三一○五號、四十年度台上字第八六號、七十六年度
    台上字第四九八六號判例參照）。次按所謂「陷害教唆」，
    係指犯罪行為人原不具犯罪之故意，純因司法警察之設計教
    唆，始萌生犯意，進而實施犯罪構成要件之行為者而言。申
    言之，因「陷害教唆」係司法警察以引誘或教唆犯罪之不正
    當手段，使原無犯罪故意之人因而萌生犯意而實施犯罪，再
    進而蒐集其犯罪之證據或予以逮捕偵辦；縱其目的係在於查
    緝犯罪，但其手段顯然違反憲法對於基本人權之保障，且已
    逾越偵查犯罪之必要程度，對於公共利益之維護並無意義，
    其因此等違反法定程序所取得之證據資料，應不具有證據能
    力。又「陷害教唆」與警方對於原已具有犯罪故意並已實施
    犯罪行為之人，以所謂「釣魚」之偵查技巧蒐集其犯罪證據
    之情形有別，自不得混為一談；行為人如原即具有販毒營利
    之決意，雖遭警設計誘捕致實際上不能完成毒品交易時，因
    行為人原即具有販賣毒品之意思，客觀上又已著手於販賣之
    行為，自應成立販賣毒品未遂罪。苟行為人原本無販毒營利
    之意思，因調查犯罪人員之引誘或教唆始起意販賣，則為學
    理上所謂「陷害教唆」，即不能認成立販賣毒品罪，而加以
    處罰（最高法院九十二年度台上字第四五五八號、九十二年
    度台上字第四五二七號判決要旨參照）。
三、本件公訴人認被告丁○○涉有前揭違反商標法犯行，無非以
    告訴人之指訴、豪井國際股份有限公司（下稱豪井公司）九
    十四年七月三十日統一發票影本二紙、豪井公司九十四年三
    月二十九日調漲價格通知函影本、廠商交貨明細表、商標評
    定申請書、經濟部智慧財產局商標評定書、經濟部訴願決定
    書、臺灣臺北高等行政法院九十一年度訴字第二四六二號判
    決書、最高行政法院九十四年度裁字第二五六號裁定書、客
    戶誤認日象實業股份有限公司（下稱日象公司）產品為象印
    公司產品而利用網路郵件留言要求象印公司維修之資料、臺
    中市政府營利事業登記資料、祝永電器材料行出貨單影本、
    丁○○簽名字條影本、日象電子鍋照片六幀、日象公司傳真
    與下游各盤商、電料行、電器行之傳真資料影本、廠商交貨
    明細表、豪井公司調漲價格通知、現場照片二十幀、日象電
    子鍋十六個、日象科技產品目錄五本、臺灣臺中地方法院檢
    察署檢察官勘驗筆錄及勘驗照片四十二幀等為主要論據。訊
    據被告丁○○對於其係祝永電器材料行實際負責人，並於右
    揭時、地遭警查扣日象電子鍋三二Ｗ（十八人份）一個、日
    象電子鍋二七Ｗ（十五人份）十一個、日象電子鍋十Ｐ（六
    人份）四個及日象科技電器目錄五本之事實坦承不諱，然被
    告堅決否認有違反商標法之犯行，辯稱：我只是一個通貨商
    ，我並沒有公開陳列販賣，日象公司有證明他們公司的產品
    是合法的等語。
四、經查：
  (一)被告丁○○為位於臺中市南屯區○○○○路五七三號「祝永
    電器材料行」之實際負責人，而警方於上開時地扣得日象電
    子鍋十六個及日象科技電器目錄五本之事實，業據被告丁○○自承在卷，並有日象電子鍋三二Ｗ（十八人份）一個、日
    象電子鍋二七Ｗ（十五人份）十一個、日象電子鍋十Ｐ（六
    人份）四個及日象科技電器目錄五本扣案可資佐證，又日象
    公司於八十九年十二月一日向我國經濟部中央標準局（已改
    制為智慧財產局）所申請註冊之第00000000號「象
    頭圖」商標及其聯合第00000000號商標，嗣於九十
    年間因告訴人象印公司以日象公司所申請註冊之上開商標及
    聯合商標有相同或近似於他人著名商標或標章，有致相關公
    眾混淆誤認之虞，向經濟部智慧財產局申請評定後，於九十
    年十二月十八日由經濟部智慧財產局以智商○九○○字第
    九○○一○二一四一號評定書評定其註冊為無效並撤銷其聯
    合第00000000號商標，日象公司不服提起訴願，復
    由經濟部於九十一年四月二十九日以經訴字第○九一○六一
    ○八三一○號訴願決定書駁回日象公司之訴願，日象公司又
    提起行政訴訟，經臺北高等行政法院於九十二年八月二十一
    日以九十一年度訴字第二四六二號判決駁回日象公司之訴，
    日象公司仍不服而提起上訴，再經最高行政法院於九十四年
    二月二十四日以九十四年度裁字第二五六號裁定駁回日象公
    司之上訴而確定等情，則有日象公司第00000000號
    中華民國商標註冊證影本一紙、前開經濟部智慧財產局評定
    書、訴願決定書、臺北高等行政法院判決書、最高行政法院
    裁定書各一份附卷可參，日象公司既曾於八十九年十二月一
    日以「象頭圖」申請第00000000號商標及其聯合第
    00000000號商標在案，雖嗣後因象印公司向經濟部
    智慧財產局申請評定後而撤銷日象公司所註冊之第0000
    0000號商標及其聯合第00000000號商標，惟上
    開「象頭圖」商標之爭議直至九十四年二月二十四日最高行
    政法院駁回日象公司之上訴後始告確定，而在訴願及行政訴
    訟程序期間，經濟部智慧財產局之行政處分是否合法尚未確
    定，自難據此即認被告丁○○明知其向豪井公司所訂購之日
    象電子鍋係仿冒商標之商品，而為其不利之認定。則被告丁○○於偵查中辯稱：伊所購買日象公司生產之電子鍋，日象
    公司說有合法證明文件等語（見九十四年度核退字第一五三
    七號偵查卷第五頁），尚非無據。
  (二)日象公司所製造之電子鍋由豪井公司負責銷售，被告丁○○
    所經營之祝永電器材料行係向豪井公司訂購日象公司電子鍋
    之事實，業據被告丁○○於警詢及本院審理時供述明確（見
    警卷第一六頁、本院卷第七六頁），核與證人即豪井公司負
    責人甲○○於本院審理時證述之情節相符合（見本院卷第八
    ○頁）。而日象公司於九十三年十二月一日以傳真告知各盤
    商、電料行、電器行有關使用日象象頭商標的產品，為避免
    衍生不必要的困擾，並保障各盤商與電料行的權益，自九十
    三年十二月一日起，在第七類、第十一類產品如果汁機、電
    子鍋、電扇、熱水瓶、開飲機、電鍋、烘碗機、烘被機、吹
    風機、檯燈、電磁爐等產品不再使用有爭議性之象頭商標，
    只使用中文商標「日象」、英文商標「ＺＯＵＥＳＨＯＡＩ
    」，並願如數更換仍有象頭商標之產品等情，此有日象公司
    之傳真資料一份在卷可稽，核與證人即豪井公司負責人甲○○於本院審理時證述日象公司於九十三年十二月有告知不再
    生產有象頭之電子鍋，並書面告知豪井公司說商標上面的象
    頭要洗掉之情節相符（見本院卷第八○頁、第八二頁），又
    據其於本院審理時證稱：九十三年十二月之後，沒有再生產
    有象頭之產品，就把有象頭之彩盒的象頭部分塗掉，有象頭
    塗抹的痕跡的彩盒內之商品即是回收更換過的商品等語（見
    本院卷第八四頁），又扣案之十六個日象公司電子鍋，經臺
    灣臺中地方法院檢察署檢察官實際勘驗後，其中日象電子鍋
    二七Ｗ（十五人份）十一個並無象頭圖樣，日象電子鍋三二
    Ｗ（十八人份）一個外包裝盒印有象頭圖樣，但已遭紅色筆
    塗毀，電鍋外殼並無象頭圖樣，但外包裝其中一面註明資料
    ，一面本有象頭圖樣，但已以標籤紙「ＺＯＵＥＳＨＯＡＩ
    」遮蓋，電鍋底部標籤紙、及保證卡並無象頭圖樣，日象電
    子鍋十Ｐ（六人份）四個在外包裝盒及四入裝之大外包裝盒
    均有象頭圖樣，電鍋外殼及電鍋底部標示及保證卡均有象頭
    圖樣等情，有勘驗筆錄一份及勘驗相片四十二幀在卷可參，
    扣案之日象電子鍋二七Ｗ（十五人份）十一個及日象電子鍋
    三二Ｗ（十八人份）一個，電鍋本身均已無象頭圖案，而上
    開日象電子鍋三二Ｗ（十八人份）一個之外包裝盒印有象頭
    圖樣有遭紅色筆塗毀之情形，可見證人甲○○前開所述日象
    公司自九十三年十二月一日起不再生產有象頭之電子鍋及回
    收有象頭圖樣之電子鍋等語，與事實相符，應堪採信。
  (三)告訴人雖以被告丁○○於九十四年三月間販入扣案之日象電
    子鍋十六個，而認被告丁○○有販賣仿冒使用告訴人商標圖
    樣之商品犯行等語，然被告丁○○於偵查中先供稱：警方所
    查扣之物係伊在九十四年五月間向日象公司進貨等語（見九
    十四年度核退字第一五三七號偵查卷第五頁），嗣於本院審
    理時則改稱：扣案之電子鍋係九十四年三月間向甲○○一次
    購買，那次總共購買十件等語（見本院卷第七九頁），被告
    丁○○就扣案之日象電子鍋十六個進貨之時間及數量，其前
    後供述明顯不一致，再由卷附之廠商交貨明細表觀之，自九
    十四年二月二十六日至九十四年五月二十五日間，被告丁○○僅於九十四年五月十八日同時訂購日象電子鍋三二Ｗ（十
    八人份）、日象電子鍋二七Ｗ（十五人份）、日象電子鍋十
    Ｐ（六人份）三種類型之電子鍋，然其數量分別為一個、二
    十個、一個，顯與本件扣案之電子鍋類型及數量不符，可見
    被告丁○○對於扣案之日象電子鍋十六個進貨時間已記憶不
    清，自難憑被告丁○○前開記憶不清之供述而推論本件扣案
    之日象電子鍋十六個之進貨時間係九十四年三月間或同年五
    月間。又參以證人即豪井公司負責人甲○○於本院審理時證
    稱：伊告知祝永有象頭的產品可以回收回來，伊換產品給祝
    永，九十四年一月分就開始向被告回收有象頭的電子鍋，被
    告先把貨放在倉庫裡，伊每月去回收一次，被告本身並不是
    直接作店面，不是將產品直接批發給門市，所以沒辦法一次
    回收回來，有無回收完，伊不敢確定，伊自九十四年一月起
    至九十四年五月陸續更換，九十四年六月還沒開始回收，而
    回收時，有象頭與不良品都混在一起等語（見本院卷第八一
    頁、第八二頁、第八三頁、第八四頁、第八五頁），而被告
    丁○○亦辯稱：扣案之日象電子鍋均為回收待豪井公司回運
    之商品等語（見本院卷第四八頁），則日象公司及豪井公司
    既均已通知願意回收有象頭圖樣之商品，對於被告丁○○而
    言，並無損失，況豪井公司自九十四年一月起亦陸續回收日
    象公司有象頭圖樣之電子鍋等情，已如前述，衡情，被告丁○○實無繼續販售有爭議象頭圖樣商標之日象電子鍋之必要
    ，是以扣案有象頭圖樣之日象電子鍋十Ｐ（六人份）四個係
    豪井公司尚未回收之商品，亦不悖於常情。
  (四)證人即豪井公司負責人甲○○於本院審理時證稱：祝永電器
    材料行只是一個倉庫，沒有展售的地方，不是一般的門市等
    語（見本院卷第八五頁），而證人即祝永電器材料行之員工
    乙○○於本院審理時證稱：伊賣電子鍋的地方是倉庫，該電
    子鍋係裝在紙箱內與不良品放在倉庫的退貨區等語（見本院
    卷第八六頁、第八八頁），而證人甲○○、乙○○二人於本
    院審理時之證述，均係具結後所為，如有虛偽不實，即須受
    偽證罪之處罰，證人甲○○、乙○○豈有甘冒受偽證罪刑事
    追訴之風險，而迴護被告丁○○之可能，況參以卷附之查獲
    現場照片（見警卷第一八二頁），並對照告訴人所提出之賣
    場陳列相片（見警卷第七四頁至第七六頁）互核可知，祝永
    電器材料之電器產品均係以紙箱包裝並堆疊於室內，且無標
    明產品名稱、規格、價格之標示牌，與一般陳列販售之賣場
    係將紙箱拆封直接陳列電器產品並標明各項電器產品之名稱
    、規格及價格之情形迥異，益見證人甲○○、乙○○之上開
    證述，並非子虛，而可採信。
  (五)告訴人雖提出祝永電器材料行出貨單及被告丁○○簽名之字
    條各一紙為憑，據此指述被告丁○○有販賣仿冒使用告訴人
    商標圖樣商品之犯行，惟被告丁○○之簽名字條僅記載祝永
    電器、被告之姓名及聯絡電話，而被告丁○○於本院審理時
    亦供稱：係對方向伊要名片，伊沒有名片，對方稱大陸那邊
    要辦活動，需要贈品，一次可能要一、二百顆，要跟伊聯絡
    等語（見本院卷第九九頁），則該字條僅為名片之性質，尚
    難憑此而為被告丁○○不利之認定。又前開出貨單之來由係
    告訴人象印公司請某不詳姓名年籍之人假扮成買家，於九十
    四年六月六日至祝永電器材料行購買日象電子鍋所得來等節
    ，業經告訴代理人於本院審理時陳明在卷（見本院卷第九二
    頁），而證人乙○○於本院審理時亦證稱：當天有一位四十
    多歲的中年人進來，說要買電子鍋給菲傭煮飯給母親吃，伊
    本來拿一個紅色給他，但他說太大，伊後來又拿一個白色給
    他，後來他就買那個白色的，伊有帶他去看紅色跟粉紅色的
    電鍋，他說要小一點的，後來走到退貨區，看到白色比較小
    的，他說那個比較合適，就說要買那一個，對方一直要買，
    來第二次，又很急，伊才賣給他等語（見本院卷第八七頁、
    第九一頁），而祝永電器材料行並無陳列販賣電器之事實，
    已如前述，則縱證人乙○○有販賣出貨單上之日象電子鍋十
    Ｐ（六人份）之事實，惟此販賣行為既係告訴人之調查人員
    為蒐集證據而佯裝購買，則證人乙○○主觀上販賣該電子鍋
    之意思即係遭告訴人之調查人員之挑起，而為客觀上之販賣
    行為，且為證人乙○○偶然的個人行為，此與證人乙○○因
    祝永電器材料行原有零售電器產品之情事，而其主觀上本有
    零售之意思，僅係因告訴人之調查人員提供機會使其為販賣
    行為之情形不同，則此種因陷害教唆而為販賣前開電子鍋之
    行為，既係因不正當手段取得之證據，依據前開說明可知，
    即無證據能力，應不得採為認定被告丁○○有販賣仿冒商標
    商品之犯行之依據。
  (六)綜上所述，公訴人所指之證據均未達通常一般人均不致有所
    懷疑，而得以確信其為真實之程度，此外，復查無其他確切
    證據足以證明被告有何販賣仿冒商標商品或意圖販賣而陳列
    之行為，其犯罪即屬不能證明，依據上述法條及判例意旨，
    自應為其無罪之諭知。
據上論斷，應依刑事訴訟法第三百零一條第一項，判決如主文。
本案經檢察官丙○○到庭執行職務。
中    華    民    國    95    年    3     月    20    日
                  刑事第九庭    審判長法  官  陳得利
                                      法  官  何世全
                                      法  官  余德正
以上正本證明與原本無異。
如不服本判決，應於送達後十日內向本院提出上訴狀（須附繕
本），上訴於臺灣高等法院臺中分院。
                                      書記官  廖日晟
中    華    民    國    95    年    3     月    20    日


司法院資訊處製作；財團法人民間司法改革基金會備份。
